【裁判字號】    91,訴,2315
【裁判日期】    921016
【裁判案由】    新型專利舉發
【裁判全文】
臺北高等行政法院判決                            九十一年度訴字第二三一五號
                              .
    原      告  甲○○
    訴訟代理人  龍雲翔律師
    被      告  經濟部
    代  表  人  林義夫部長）.
    訴訟代理人  丁○○
    參  加  人  乙○○
    訴訟代理人  丙○○
右當事人間因新型專利舉發事件，原告不服經濟部中華民國九十一年五月九日經訴字
第０九一０六一一０二五０號訴願決定，提起行政訴訟，並經本院裁定命參加人獨立
參加被告之訴訟。本院判決如左：
    主  文
原告之訴駁回。
訴訟費用由原告負擔。
    事  實
一、事實概要：緣原告前於民國（下同）八十二年七月二十日以「喇叭懸邊之改良」
    向原處分機關之前身經濟部中央標準局申請新型專利，經該局編為第00000
    000號審查，准予專利（下稱系爭專利），並於公告期滿後，發給新型第九Ｏ
    Ｏ八七號專利證書。嗣參加人以其不符系爭專利核准時專利法第九十七條、第九
    十八條第一項第一款及第二項之規定，檢具附件二係八十六年五月十日初版第一
    刷之「熱可塑彈性體技術手冊」一書（下稱引證資料一）；附件三係西元一九七
    八年十二月十九日公開之美國第0000000號專利案（下稱引證案）；附件
    四為八十一年公開之南強公司型錄（下稱引證資料二），對之提起舉發，案經原
    處分機關經濟部智慧財產局審查，於九十年九月二十日以（九Ｏ）智專三（二）
    ０四０二０字第○九○八九○○一七二三號專利舉發審定書為「舉發不成立」之
    處分。參加人不服，提起訴願，經被告作成「原處分撤銷，由原處分機關另為適
    法之處分。」之決定，原告不服，遂向本院提起本件行政訴訟。
二、兩造聲明（參加人未於言詞辯論期日到場，聲明及陳述依其準備程序所為陳述而
    載）
  (一)原告聲明求為判決：訴願決定撤銷。
  (二)被告及參加人聲明求為判決：駁回原告之訴。
三、兩造之爭點：
    系爭案之申請專利標的是否為物品的形狀、構造或裝置，而適合給予新型專利權
    ？
甲、原告主張之理由：
一、參照原處分機關於八十三年十一月二十五日編譯公告之「專利審查基準」一書中
    ，於其書序中闡明其編譯目的之內文，該書序文中提及本書編譯主要是因應我國
    於八十三年一月二十一日配合國際規範加以修正之專利法，且為使專利審查基準
    無背於國際專利實務，更避免多年來專利審查基準一向被視為內部文件，而造成
    外界有專利審查黑箱作業的疑慮，因此，為使審查作業透明化、審查委員及申請
    人均有所依循，爰將審查基準對外公開。於此可明顯看出「專利審查基準」編譯
    目的本在於提供審查委員及申請人能因應國際規範，在申請審查上能以此書做為
    基準依據，且為提供閱讀者更便利取材，並配合國際專利實務及國內產業發展情
    況，原處分機關更是備極辛勞彙編修訂，直至八十九年十月發行之「專利審查基
    準」，已不限於專利法法條闡釋或僅有發明、新型及新式樣申請審查基準，更增
    添如專利權期間延長申請、特定技術領域審查基準、異議、舉發、依職權審查等
    各項相關專利法應用之基準依據，而最令人讚賞的是，由於產業發展快速，各行
    各業提出申請專利內容層出不窮，為此，原處分機關在考量申請審查應備文件之
    適法性，令申請人提出申請文件時，能同時符合國際專利規範，故於每一審查基
    準後部均列舉多項專利寫作範本，讓申請人在提出申請文件時，能夠針對前列範
    本依照專利法第十九條、第九十七條及第一百零六條有關發明、新型及新式樣適
    法標的更有所依據，也就是說，依據「專利審查基準」內文所列示之寫作範本，
    申請人可明顯依據取決其適法標準何在，亦即，此範本即提供審查委員判斷專利
    案件申請標的有無違反專利法第十九條、第九十七條及第一百零六條規定，在此
    ，相信已提供鈞院對「專利審查基準」編譯及審查判斷應有之注意何在，且知悉
    「專利審查基準」對申請人及審查委員之重要性。
二、今被告引用專利法第九十七條暨原處分機關專利審查基準之規定，不僅透露出被
    告對前述原處分機關編譯專利審查基準完全不了解之脫誤，更對原處分機關編譯
    專利審查基準之美意完全抹煞，如八十九年十月「專利審查基準」內文第二篇「
    新型專利審查基準」之第2-3-25頁至第2-3-27頁，有實例提及：「一種低摩擦纖
    維軸承面使用的撚線，其係由佔體積比最多50％的TFE比例之TFE細絲（10），以
    包含高溫度用尼龍的合股線（11）作為心線，並鬆弛地搓撚構成者。」從此實例
    中可看出，該專利創作目的為了獲得低摩擦之效果，透過不同比例之TFE細絲（
    10）及尼龍的合股線（11）作為心線，以其外觀構造組成而言，雖不具任何改變
    ，但卻是透過一定製作方式（鬆弛地搓撚）構成其物品形狀，更於其說明中敘明
    ：「撚線與纖維軸承均係屬物品，符合新型專利之標的。」故此實例可列為新型
    專利申請，並無不符專利法第九十七條規定。
三、再觀照系爭專利，其申請專利範圍中提及：「一種喇叭懸邊之改良，特別是使用
    熱可塑性橡膠TPE之片材製成的喇叭懸邊，其特徵為：該熱可塑性橡膠TPE係由丁
    基橡膠（IIR），乙烯/丙烯橡膠（EPDM），耐油膠（NBR）或天然橡膠（NR）其
    中一種之橡膠與聚丙烯P.P混煉而成，其中橡膠之加琉量在TPO（EPDM/P.P）為
    0～99%，並製成橡膠或塑膠對於TPE總量之含量比在10%～90%以達硬度為蕭式
    A55～D50，比重0.95～1.1，並且片材的押出厚度在0.25mm～0.8mm之間的熱可塑
    性橡膠片材，（前段畫底線文字敘述方式同於實例中所述：其係由佔體積比最多
    50%的TFE比例之TF細絲（10），以包含高溫度用尼龍的合股線（11）作為心線）
    ，繼而將此TPE橡膠片材以真空成型截剪成之喇叭懸邊者。（後段畫底線文字敘
    述方式同於實例中所述：作為心線，並鬆弛地搓撚構成者）」，也就是說，系爭
    專利所欲申請保護標的與「專利審查基準」在新型審查基準所引用之實例同樣是
    利用特定比例之材料組成以既定製造方式構成該專利標的物之形狀特徵，試問，
    系爭專利完全依照「專利審查基準」之實例而撰寫申請，怎會有違法之事實？而
    被告既為原處分機關之上屬機關，對「專利審查基準」更應熟稔無疑，怎會與參
    加人同樣僅是斷章取義，僅是截取系爭專利之部分技術內容就斷然認定系爭專利
    僅是單純顯示物品之合金比例、系爭專利為一種喇叭懸邊之材質組成及製造方法
    ，就據以撤銷原處分，對原告權益置於何地？
四、由前述說明可知系爭專利確實無違專利法第九十七條暨原處分機關專利審查基準
    之規定，故原處分機關所為舉發不成立之處分並無不妥，請判決撤銷原決定，藉
    以維護專利制度，保障業界之合法權益。
乙、被告主張之理由：
一、查，原告所舉「低摩擦纖維承面使用的撚線及使用它的軸承」專利案例，其所申
    請專利範圍特徵並非如原告所僅指之「一種低摩擦纖維軸承面使用的撚線，其係
    由佔體積比最多50%的TFE 比例之TFE 細絲(10)，以包含高溫度用尼龍的合股線
    (11)做為心線，並鬆弛地搓撚構成者。」其專利範圍特徵尚有「2.一種軸承，包
    含有由合成樹脂 (14)硬化成形之軸承面 (15)，且軸承面 (15)之內部，具有如
    申請專利範圍第１項所述之撚線構造，並使TFE細絲 (13)於軸承面 (15)上露出
    ，形成軸承面 (15)上有滑溜面者。」，由其二專利範圍特徵可知，該實例並非
    單純之製造方法，且與系爭專利特徵敘述方式並不相同，原告擷取其中之一部分
    加以比對，自不足採。
二、又依原處分機關八十九年十月發行之「專利審查基準」內文第二篇「新型專利審
    查基準」按「新型」所稱之物品，係具有一空間型態之實物，故物品其製造方法
    、使用方法、處理方法、操作方法及特定用途方法等，或者沒有一定空間型態的
    物質，均不被視為「新型」之物品。本件系爭第00000000號「喇叭懸邊
    之改良」新型專利舉發案，被告審理時，為期慎重，乃於九十一年二月二十五日
    訴願審議委員會九十一年第十四次會議，請原處分機關智慧財產局派員到會說明
    。該局代表稱於九十年十月三十一日之專利協調會報暨專利審查實務研討會中決
    議，依據專利法第九十七條規定，新型專利標的僅限於物品之形狀、構造或裝置
    之創作或改良，而不包含製造方法，又八十三年十一月二十五日公告之專利審查
    基準已界定「新型專利之標的應僅限於物品的形狀、構造或裝置，舉凡有關物品
    的製造方法．．．，及沒有一定空間形狀、構造的化學物質或醫藥品等，．．．
    均非屬新型專利。」，故若僅單純顯示物品之合金比例者，不符合新型專利標的
    。經查，依系爭「喇叭懸邊之改良」新型專利之其特徵可知，系爭專利為一種喇
    叭懸邊之材質組成及製造方法，依前述專利法與專利審查基準暨原處分機關前揭
    見解，並不符合新型專利的標的。又既不符專利法第九十七條之規定，其他新穎
    性及進步性的要件，則無庸論究。
三、另被告審理本案時，曾依訴願法第二十八條第二項規定，於九十一年二月二十七
    日以經訴字第０九一０六００九二三０號函，通知原告參加訴願程序表示意見，
    該函並於九十一年三月一日合法送達原告之代理人，惟其未聲明參加訴願程序表
    示意見，併予指明。
四、綜上所述，被告所為之決定並無違誤，請駁回原告之訴。
丙、參加人主張之理由：如被告所述。
    理  由
一、按凡對物品之形狀、構造或裝置之創作或改良，而可供產業上利用，並符合新穎
    性及進步性要件者得依法申請取得新型專利，為系爭專利核准時專利法第九十七
    條暨第九十八條所規定。而對於獲准專利權之新型，任何人認有違反前揭專利法
    第一百零五條準用第二十七條或違反第九十七條至第九十九條規定者，依同法第
    一百零五條準用第七十二條第一項規定，得附具證據，向專利專責機關舉發之。
二、本件系爭第00000000號「喇叭懸邊之改良」新型專利案，參加人所提舉
    發附件二係八十六年五月十日初版第一刷之「熱可塑彈性體技術手冊」一書（即
    引證資料一）；附件三係西元一九七八年十二月十九日公開之美國第00000
    00號專利案（即引證案）；附件四為八十一年公開之南強公司型錄（即引證資
    料二）。原處分機關係以，系爭專利含片材之組成、厚度並將該片材截剪或截切
    成喇叭懸邊，以改良該懸邊內部構造品質，難稱其申請專利標的非屬物品之形狀
    、構造或裝置；而引證資料一所示內容既未於系爭專利申請日前公開，即不足據
    以為論究系爭專利之新穎性及進步性；又引證案發明背景指出Thermoplastic
    elastomers之加工方式可為押出成形 (extrusion)、射出成形 (injection
    molding)，或壓模成形 (compression molding)以及熱融加工 (thermally
    welded)等，未見有如系爭專利之片材組成、厚度或成形為喇叭懸邊，不具證據
    力；另引證資料二之喇叭懸邊採用SANTOPRENE，並不足以證明該SANTOPRENE具有
    系爭專利之特徵；故引證資料一、二及引證案均不足以證明系爭專利不具新穎性
    或進步性，系爭專利未違反專利法第九十七條、第九十八條第一項第一款及第二
    項之規定等情，乃為舉發不成立之處分。參加人不服，提起訴願，主張依原處分
    機關專利審查基準之規定，「新型所稱之物品，係具有一空間型態之實物，故物
    品製造方法、使用方法、處理方法、操作方法及特定用途方法等，或者沒有一定
    空間型態的物質，均不被視為新型之物品」，系爭專利係為一種喇叭懸邊之製造
    方法，顯然違反專利法第九十七條對新型專利之標的定義等語。被告為期慎重，
    乃於九十一年二月二十五日訴願審議委員會九十一年第十四次會議，請原處分機
    關派員到會說明略以，原處分機關於九十年十月三十一日之專利協調會報暨專利
    審查實務研討會中決議，依據專利法第九十七條規定，新型專利標的僅限於物品
    之形狀、構造或裝置之創作或改良，而不包含製造方法，又八十三年十一月二十
    五日公告之專利審查基準已界定「新型專利之標的應僅限於物品的形狀、構造或
    裝置，舉凡有關物品的製造方法．．．，及沒有一定空間形狀、構造的化學物質
    或醫藥品等，．．．均非屬新型專利。」，故若僅單純顯示物品之合金比例者，
    不符合新型專利標的。故本件依專利法與專利審查基準暨該局前揭見解，並不符
    合新型專利的標的。又既不符專利法第九十七條之規定，其他新穎性及進步性的
    要件，則無庸論究等語。被告並依訴願法第二十八條第二項規定，於九十一年二
    月二十七日以經訴字第０九一０六００九二三０號函，通知原告參加訴願程序表
    示意見，該函並於九十一年三月一日合法送達原告之代理人，惟其未聲明參加訴
    願程序表示意見。訴願決定乃認為依首揭專利法第九十七條暨原處分機關專利審
    查基準之規定，新型專利之標的應僅限於物品的形狀、構造或裝置，而有關物品
    的製造方法並不屬之。則系爭專利為一種喇叭懸邊之材質組成及製造方法，其是
    否仍符合新型專利之要件，即有重酌之必要。爰將原處分撤銷，命原處分機關重
    為審酌後，於收受訴願決定書後六個月內另為適法之處分。原告不服，即以訴願
    機關為被告提起行政訴訟，主張理由及其爭點均如事實欄所載。
三、本院查：
  (一)依專利法第九十七條：「稱新型者，謂對物品之形狀、構造或裝置之創作或改良
    」之意旨，新型係佔據一定空間的物品實體，新型專利之標的應僅限於物品之形
    狀、構造或裝置，舉凡有關物品的製造方法、使用方法、處理方法或物品其特定
    用途之方法等，及沒有一定空間形狀、構造的化學物質或醫藥品等，甚且以美感
    為目的之物品其形狀、花紋、色彩或其結合等創作，均非屬新型專利之標的。（
    參照原處分機關八十九年十月發行之「專利審查基準」第二篇「新型專利審查基
    準」第一章第一節新型之定義2-1-1頁）
  (二)系爭專利之申請專利範圍載明：「一種喇叭懸邊之改良，特別是使用熱可塑性橡
    膠TPE之片材製成的喇叭懸邊，其特徵為：該熱可塑性橡膠TPE係由丁基橡膠（
    IIR），乙烯/丙烯橡膠（EPDM），耐油膠（NBR）或天然橡膠（NR）其中一種之
    橡膠與聚丙烯P.P混煉而成，其中橡膠之加硫量在TPO（EPDM/P.P）為0～99%，並
    製成橡膠或塑膠對於TPE總量之含量比在10%～90%以達硬度為蕭式A55～D50，比
    重0.95～1.1，並且片材的押出厚度在0.25mm～0.8mm之間的熱可塑性橡膠片材，
    繼而將此TPE橡膠片材以真空成型截剪成之喇叭懸邊者。」足見系爭專利的標的
    為熱可塑性橡膠TPE之組成、如何押出熱可塑性橡膠TPE片材及把此片材截剪成喇
    叭懸邊產品之方法，屬於一種產品（喇叭懸邊）之材質組成及製造方法，此為原
    告訴訟代理人於本院審理時所不爭。系爭專利既非以物品之形狀、構造或裝置為
    標的，依前述專利法第九十七條之規定與原處分機關專利審查基準，原處分機關
    當初核准給予新型專利權，即有未合。
  (三)至於原告所舉「專利審查基準」第2-3-25頁至第2-3-27頁記載之「低摩擦纖維承
    面使用的撚線及使用它的軸承」新型專利案例，核其所申請專利範圍特徵並非如
    原告所指僅有「一種低摩擦纖維軸承面使用的撚線，其係由佔體積比最多50%的
    TFE 比例之TFE細絲 (10)，以包含高溫度用尼龍的合股線 (11)做為心線，並鬆
    弛地搓撚構成者。」其專利範圍特徵尚有「2.一種軸承，包含有由合成樹脂
    (14)硬化成形之軸承面 (15)，且軸承面 (15)之內部，具有如申請專利範圍第１
    項所述之撚線構造，並使TFE細絲 (13)於軸承面 (15)上露出，形成軸承面 (15)
    上有滑溜面者。」由其二項專利範圍特徵可知，該實例並非單純之製造方法，且
    與系爭專利特徵敘述方式並不相同，原告擷取其中之一部分加以比對，自不足採
    。
四、綜上所述，原處分機關當初核准給予系爭案新型專利權，既有未合，迨參加人提
    出舉發，猶為舉發不成立之處分，自有違誤，參加人提起訴願後，被告為訴願決
    定將原舉發不成立之處分撤銷，命原處分機關重為審酌，另為適法之處分，即無
    不合，原告起訴意旨，仍執前詞及個人主觀之見解，請求撤銷訴願決定，為無理
    由，應予駁回。
據上論結，本件原告之訴為無理由，爰依行政訴訟法第九十八條第三項前段，判決如
主文。
中    華    民    國    九十二      年      十      月        十六      日
                                  臺北高等行政法院  第三庭
                                            審判長  法  官  姜素娥
                                                    法  官  陳國成
                                                    法  官  林文舟
右為正本係照原本作成。
如不服本判決，應於送達後二十日內，向本院提出上訴狀並表明上訴理由，如於本判
決宣示後送達前提起上訴者，應於判決送達後二十日內補提上訴理由書（須按他造人
數附繕本）。
中    華    民    國    九十二      年      十      月        十六      日
                                                    書記官  余淑芬


司法院資訊處製作；財團法人民間司法改革基金會備份。
